臺灣花蓮地方法院民事判決　　　　　　　　96年度訴字第91號
原　　　告　丙○○
　　　　　　甲○○
共　　　同
訴訟代理人　乙○○
被　　　告　丁○○
　　　　　　　　　　　1號
訴訟代理人　余道明律師
上列當事人間請求債務人異議之訴事件，本院於民國96年9月20
日言詞辯論終結，判決如下：
    主  文
原告之訴駁回。
訴訟費用由原告負擔。
    事 實 及 理 由
壹、兩造爭執要旨：
一、原告起訴主張（本院民國96年9月19日準備程序筆錄）：
    被告於原告甲○○所有坐落花蓮縣秀林鄉○○○段684、683
    地號土地及原告丙○○所有花蓮縣秀林鄉○○○段 7建號、
    門牌號碼花蓮縣秀林鄉崇德100之8號房屋（下稱系爭不動產
    ）設定債權額新台幣（下同）925,200元之抵押權（下稱系
    爭抵押權），惟系爭抵押權所擔保之債權（下稱系爭抵押債
    權）有如下所述債權不成立或消滅之事由，詎被告仍對原告
    所有之系爭不動產向本院聲請強制執行，經本院民事執行處
    95年度執字第2604號執行事件（下稱系爭執行事件）受理，
    為此爰依強制執行法第14條之規定，請求撤銷系爭執行事件
    之強制執行程序。
  (一)債權不成立：我與被告之間根本沒有系爭抵押債權關係存在
    。系爭抵押債權會發生是因為訴外人劉桂宏駕駛訴外人乙○○之車子，出車禍，要賠償對方，所以劉桂宏和我們向訴外
    人新鑫股份有限公司（下稱新鑫公司，負責人為訴外人陳盛
    泉）借70萬元，原告甲○○及訴外人林金花、劉桂宏、乙○○並共同簽發面額925,200元之本票交予陳盛泉。我是與新
    鑫公司有借貸關係，而與被告無借貸關係，當初我借70萬元
    時，新鑫公司問我們是否有土地權狀，原告甲○○表示有，
    新鑫公司表示說要看，我們就將土地權狀交給新鑫公司，當
    天沒有將權狀拿回來，之後就被設定系爭抵押權，新鑫公司
    當時沒有說要設定抵押權。故陳盛泉未經過我們同意，就將
    我們所有的土地及建物所有權狀交給被告辦理系爭抵押權設
    定，因此，陳盛泉與被告為通謀虛偽意思表示，系爭抵押權
    設定登記為無效。
  (二)債權消滅：系爭抵押債權我已經清償而消滅。我將兩台車子
    賣掉，賣給訴外人曾連通、江雅各，壹台賣68萬元，壹台賣
    86萬元，將價金全部交給被告後，系爭抵押債權即已清償而
    消滅。
  (三)並聲明：本院95年度執字第2604號執行事件之強制執行程序
    應予撤銷。
二、被告則以：
  (一)乙○○於89年1月間向被告購買車號KZ711號貨車，因乙○○
    無自備款，遂以借款方式向被告借貸40萬元，及乙○○前因
    車禍賠償對造30萬元，亦為被告先前借貸之，二者合計70萬
    元，雙方約定利息為年息百分之19點11，分3年36期償還，
    每期還款25,700元，以上本利合計925,200元，並以系爭不
    動產設定系爭抵押權，乙○○並交付發票人為乙○○、林金
    花、劉桂宏及原告甲○○、面額25,700元之本票36張及面額
    925,200元之本票1張。
  (二)詎乙○○僅於89年3月支付第1期款25,700元後，即未再支付
    。被告為訴外人省聯通運有限公司（下稱省聯公司）之負責
    人，乙○○之貨車車號KZ-655、KZ-711號都靠行在省聯公司
    。嗣89年10月間乙○○將其所有車號KZ-655號車出售，扣除
    此車靠行期間由被告代墊之稅金、保險、行費等費用，尚餘
    190,116元，被告遂將之抵銷系爭欠款，於90年3月間，乙○○再將車號KZ-711號貨車出售，亦經被告將乙○○靠行期間
    所欠之一切費用結算，經抵銷後乙○○尚欠被告559,762元
    。依乙○○所欠之本金加計92年以後年息百分之19點11之利
    息，合計已逾被告於執行程序中所主張之債權925,200元，
    是原告之請求顯無理由等語資為抗辯。
  (三)並聲明：1.原告之訴駁回；2.如受不利判決，願供擔保請准
    宣告免為假執行。
貳、本件經兩造整理並協議簡化爭點結果如下：
一、兩造不爭執之事實：
  (一)花蓮縣秀林鄉○○○段684、683地號土地為原告甲○○所有
    ，花蓮縣秀林鄉○○○段7建號、門牌號碼花蓮縣秀林鄉崇
    德100之8號房屋為原告丙○○所有。系爭不動產上均設定登
    記日期89年2月1日、權利人為被告、債權額925,200元、存
    續期間自89年1月29日起至89年7月28日、債務人甲○○、林
    金花、乙○○、劉桂宏之抵押權。
  (二)被告以本院91年度拍字第319號拍賣抵押物裁定為執行名義
    ，對原告二人分別所有之系爭不動產聲請強制執行，經本院
    民事執行處95年度執字第2604號執行事件受理。
二、本件爭點限縮如下：
  (一)原告主張系爭抵押權設定之物權行為為通謀虛偽意思表示而
    無效，依強制執行法第14條請求撤銷系爭執行事件之執行程
    序，有無理由？
  (二)原告主張系爭抵押債權已因清償而消滅，依強制執行法第14
    條請求撤銷系爭執行事件之執行程序，有無理由？
、本院之判斷：
一、原告主張系爭抵押權設定之物權行為為通謀虛偽意思表示而
    無效部分：
  (一)按民法第87條第1項所謂通謀虛偽意思表示，乃指表意人與
    相對人互相故意為非真意之表示而言，故相對人不僅須知表
    意人非真意，並須就表意人非真意之表示相與而為非真意之
    合意，若僅一方無欲為其意思表示所拘束之意，而表示與真
    意不符之意思者，尚不能指為通謀而為虛偽意思表示（最高
    法院62年台上字第316號判例意旨參照）。又當事人主張有
    利於己之事實者，就其事實有舉證之責任，民事訴訟法第27
    7條第1項前段定有明文。
  (二)本件原告主張其與被告無系爭抵押債權關係存在，及系爭抵
    押權設定為陳盛泉與被告間或兩造間通謀之虛偽意思表示等
    語，經查，原告訴訟代理人於其親自書寫之債務人異議之訴
    狀內即已自認原告於89年1月28日向被告借貸70萬元，並提
    供系爭不動產供擔保設定債權額925,200元之抵押權，此有
    上開訴狀在卷可稽（見本院卷(一)第6頁），並為原告訴訟代
    理人在庭所不爭執，足認兩造間確有系爭抵押債權關係存在
    ，原告嗣後雖否認兩造間有系爭抵押債權關係存在，且主張
    其係與新鑫公司有上開借貸關係存在云云，並提出附條件買
    賣契約書、車輛買賣契約書、和解書等為證，惟該附條件買
    賣契約書經被告否認真正，且原告所提其餘文書如車輛買賣
    契約書、和解書等，均與其所主張之前述事實無涉，文書之
    真實性亦為被告否認，又原告對上開私文書為真正均未能舉
    證證明，自難認原告業已舉證證明其自認與事實不符，當不
    得撤銷其先前之自認，是原告嗣後主張其係與新鑫公司、而
    非被告，有上開抵押債權關係存在，顯非可採；又原告主張
    系爭抵押權設定為陳盛泉與被告間或兩造間通謀之虛偽意思
    表示之事實，此乃有利於其本人之事實，而此事實又為被告
    所否認，原告即應就此部分事實，負舉證之責任，然原告迄
    未能舉證以實其說，依據前述說明，即難信原告主張為真實
    ，則原告主張系爭抵押權設定之物權行為為通謀虛偽意思表
    示而無效，並請求撤銷系爭執行事件之執行程序，即屬無據
    。
二、原告主張系爭抵押債權已因清償而消滅部分：
    原告主張其將車號KZ-655、KZ-711號兩台車子分別以68萬元
    、86萬元賣給江雅各、曾連通，賣得價金全部交給被告用以
    抵償上開借款，故系爭抵押債權已因清償而消滅等語，並以
    被告所提出之省聯通運有限公司總分類帳為證。經查：上開
    車號KZ-655、KZ-711號車輛出售予江雅各、曾連通，原告將
    上開車號KZ-655號車輛賣得價金68萬元於89年10月1日交付
    予被告、將上開車號KZ-711號車輛賣得價金86萬元於90年3
    月9日交付予被告之事實，為兩造所不爭執，並有被告所提
    出之省聯通運有限公司總分類帳附卷可按（見本院卷第166
    、170頁），堪信屬實。原告雖主張車號KZ-655號車輛賣得
    價金68萬元全部抵償系爭借款等語，然由被告所提出之省聯
    通運有限公司總分類帳（見本院卷(一)第164-167頁）觀之，
    上開車輛賣得價金68萬元於扣除此車靠行期間由被告代墊之
    稅金、保險費、行費等費用後，已無剩餘，是原告此部分主
    張，並非可採。又原告主張車號KZ-711號車輛賣得價金86萬
    元全部抵償系爭借款等語，經查，被告係於90年3月9日收受
    並入帳上開車輛賣得價金86萬元，入帳後，上開賣得價金86
    萬元於扣除此車靠行期間由被告代墊之稅金、保險費、行費
    等費用外，復抵償系爭抵押權所擔保之債權共計282,700元
    （計算式：25,700元×11個月＝282,700元）後，尚剩餘
    250,067元，嗣後又扣除稅金、保險費、行費、勞務費之費
    用，另於90年3月10日再抵償系爭抵押權所擔保之債權213,9
    98元後，上開出售車輛之價金已無剩餘，此有被告所提出之
    省聯通運有限公司總分類帳（見本院卷(一)第168-170頁）附
    卷可稽，由上可知，原告於90年3月9日清償系爭抵押債權
    282,700元、於90年3月10日清償系爭抵押債權213,998元。
    又查，原告於89年3月支付被告第1期款25,700元，於抵充2
    個月利息約22,296元（每月利息為：本金70萬元×19.11％
    ÷12＝11,148元，小數點以下四捨五入）後，餘款3,404元
    清償本金，結算後，原告積欠被告之本金餘696,596元（計
    算式：70萬-3,404＝696,596）；又以系爭借款所餘本金計
    算每月利息為11,093元（本金696,596元×19.11％÷12＝
    11,093元，小數點以下四捨五入），則原告自89年4月至90
    年2月積欠被告之利息為122,023元（計算式：11,093元×11
    個月＝122,023元），則被告上開帳目內所記載上開車輛賣
    得價金抵償系爭抵押權所擔保之債權共計496,698元（計算
    式：282,700元+213,998元＝496,698元），予以抵充89年4
    月至90年2月之利息122,023元後，尚餘374,675元（計算式
    ：496,698-122,023＝374,675），再予以抵充本金後，原告
    所積欠之本金僅餘321,921元（計算式：696,596-374,675＝
    321,921）。則以原告所積欠之本金321,921元，按年息19.1
    1％計算結果，每年利息為61,519元（每月利息為5,127元，
    計算式：61519÷12＝5127，小數點以下四捨五入），總計
    自90年3月迄至本件言詞辯論終結時即96年9月20日為止之利
    息連同本金共計為720,088元｛計算式：（61,519×6）+（
    5,127×5+5,127×20/30）+321,921＝720,088｝。是系爭抵
    押權所擔保之債權，原告迄至言詞辯論終結時為止，僅對被
    為部分清償，尚積欠本金321,921元及利息398,167元乙節，
    堪以認定。原告主張系爭抵押權所擔保之債權已全部清償而
    消滅云云，及被告抗辯原告尚積欠本金559,762元，連同利
    息合計已逾被告於執行程序中所主張之債權925,200元云云
    ，均非可採。
三、綜上所述，系爭抵押債權並未經原告全部清償而消滅，被告
    就系爭不動產仍有系爭抵押權存在，則被告於債權未受償之
    範圍內，自得聲請本院拍賣抵押物，就其賣得價金優先受償
    ，是被告以本院91年度拍字第319號拍賣抵押物裁定為執行
    名義，向本院聲請就系爭不動產為強制執行，於法並無不合
    ，從而，原告本於強制執行法第14條之規定，請求撤銷系爭
    執行事件之強制執行程序，即屬無據，應予駁回。至被告於
    強制執行程序主張之債權金額與實際尚未受償之債權金額不
    符部分，核屬抵押物拍定後，賣得價金分配時，被告優先受
    償金額應予更正之問題，與本件執行程序應否撤銷無涉，附
    此敘明。
肆、本件事證已臻明確，兩造其餘攻擊防禦方法及舉證，核與判
    決結果不生影響，爰不逐一審酌論述，併此敘明。
伍、結論：原告之訴為無理由，依民事訴訟法第78條，判決如主
    文。
中　　華　　民　　國　　96　　年　　10　　月　　25　　日
 　　　　　　　臺灣花蓮地方法院民事庭
                   法      官  陳燁真
上列為正本係照原本作成。
如不服本判決，應於送達後20日內，向本院提出上訴狀並表明上
訴理由，如於本判決宣示後送達前提起上訴者，應於判決送達後
20日內補提上訴理由書(須附繕本)。
中　　華　　民　　國　　96　　年　　10　　月　　25　　日
　　　　　　　　　 法院書記官　唐千惠
